【裁判字號】    91,交上訴,200
【裁判日期】    920514
【裁判案由】    過失致死
【裁判全文】
臺灣高等法院刑事判決                          九十一年度交上訴字第二號
    上  訴  人  臺灣板橋地方法院檢察署檢察官
    上  訴  人
    即  被  告  甲○○
    選任辯護人  梁穗昌律師
                李夏菁律師
右上訴人因被告過失致死案件，不服臺灣板橋地方法院九十一年度交訴字第二四號，
中華民國九十一年十月三十日第一審判決（起訴案號：臺灣板橋地方法院檢察署九十
一年度偵字第一二二一號）提起上訴，本院判決如左：
    主  文
原判決撤銷。
甲○○從事業務之人，因業務上之過失致人於死，處有期徒刑捌月，緩刑年。
    事  實
一、甲○○係陸海交通企業股份有限公司（以下簡稱陸海交通公司）之半聯結車司機
    ，為從事駕駛業務之人，於民國九十年五月二十五日下午三時五十五分許，駕駛
    車牌號碼ＡＶ－七二０號營業用半聯結車，沿臺北縣土城市○○路由板橋往三峽
    方向行駛，途經中央路一段二十二號前之交岔路口欲進入交岔路右側道路之際，
    本應注意汽車行駛時，駕駛人應注意在同一車道行駛時，後車應與前車之間保持
    隨時可以煞停之距離，及注意車前狀況，隨時採取必要之安全措施，而當時天候
    為晴、日間自然光線、路面乾燥、無缺陷及障礙物，並無不能注意之情事，甲○
    ○竟疏於注意，前方尚有江富美騎乘車牌號碼ＲＦＥ－一０一號輕型機車在前行
    駛，致其所駕駛之前開營業半聯結車右側車頭保險桿擦撞江富美騎乘之機車左後
    側，造成江富美人車倒地，江富美並於掉落地面後旋即遭甲○○駕駛前揭車輛之
    右車輪輾過，其所騎乘之機車亦捲入該營業半聯結車車頭之下，遭拖行約五十餘
    公尺之遠，始行停下，致使江富美因受有多發性鈍性傷，造成顱骨破裂出血神經
    性休克，而當場死亡。甲○○肇事後，並向據報前來處理之台北縣警察局土城分
    局廣福派出所警員丙○○自首，並接受裁判。
二、案經被害人江富美之兄乙○○訴請臺灣板橋地方法院檢察署檢察官偵查起訴。
    理  由
一、訊據被告甲○○固坦承於右開時、地，駕駛上開營業用半聯結車輾壓被害人江富
    美，致其當場死亡之事實，惟矢口否認有何業務過失致死犯行，辯稱：當時伊自
    交岔路口要往右側中華路行駛，曾指示方向燈及注意右方車輛後始向前行進，其
    後伊聽聞車底發出聲響，以為係車子故障，乃將車停下，下車時始知伊車後躺著
    一個人，並於伊車下卡著一輛機車，惟當時伊並未看見被害人所騎乘之機車，並
    不知車禍究竟如何發生，況且依渠機車傾倒之方向觀之，應係被害人江富美機車
    先行倒地後，始遭伊車輾過，伊車並無撞擊被害人之機車云云，被告之選任辯護
    人則為其辯護稱：依卷附之被害人機車車頭方向朝向路邊之位置顯示本件車禍發
    生時，被害人機車係自被告之左側行駛而至，苟如公訴人所指之被害人機車係行
    駛於被告半聯結車右側而遭被告車輛追撞，此說法核與現場機車、半聯結車之相
    對位置不符，可見被害人絕非遭被告車輛撞擊後倒地，乃係被害人逆向行駛，並
    於被告車輛到達前即已倒地，此亦可由臺灣省車輛行車覆議鑑定委員會之覆議意
    見認定，二車並非同向行駛，被害人亦非遭被告車輛撞擊之結論可見一斑；再就
    被告車輛車輪所沾有之血跡位置，經檢察官勘驗及採樣結果，發現被告車輛左輪
    沾黏之血跡應非由右側所噴濺，而係由地面上所噴射，蓋因該血跡沾黏於左側輪
    胎二輪之內側部位，由此難認被害人係遭被告車輛右側撞擊後，遭該車右輪輾壓
    ，再噴濺至左輪，本件實乃被害人係逆向行駛，於渠自行倒地後，始遭被告車輛
    左輪輾壓云云。經查：
(一)被害人江富美因本件車禍致其因多發性鈍性傷，造成顱骨破裂出血神經性休克，
    當場死亡等情，業經檢察官督同檢驗員相驗屬實，製有勘驗筆錄、相驗屍體證明
    書、驗斷書等存卷可資佐證。
(二)對於本件車禍發生之肇因，迭據被告於偵查及原審中均供稱：不知機車為何會跑
    到伊車下方等語，惟依該現場圖所繪，本件事故發生後，被告駕駛之前揭車輛距
    離警繪之二車撞擊地點已有八十餘公尺，且被害人所騎乘之機車亦卡在被告所駕
    駛之半聯結車車頭下方拖行，於地面所留有之明顯刮痕亦長達五十餘公尺，此有
    事故現場圖附卷供參，衡情倘被告確有注意車前狀況，應可見被害人騎乘機車之
    行進方向，且於車禍發生後，被害人機車夾卡在其聯結車車頭下方時，隨即發現
    而停車處理，自無於二車發生撞擊後渾然不知，繼續行駛之理，顯見其確有疏未
    注意車前狀況之情形。
(三)其次，本件車禍發生後，經檢察官於九十年五月二十六日臺北縣警察局土城分局
    刑事組人員陳利仁及本件車禍相關人員再度至現場履勘被告駕駛之半聯結車及死
    者所騎機車後，發現被告所駕駛之該半聯結車數處沾有皮膚組織及血跡，計有（
    一）營業大貨車左邊第二輪胎胎面血濺液（以血跡棉棒採樣）；（二）右邊第二
    輪胎之擋泥板（擋泥板附著腦漿及血液噴濺痕）；（三）左邊第一輪胎上鐵蓋內
    分局刑事案件證物採驗紀錄表乙份及採證肇事車輛之車體位置照片二十九幀附卷
    為證，嗣經警員將之採樣並送請內政部警政署刑事警察局鑑驗結果，確認被告車
    輛所沾有之上開皮膚組織、血液確與被害人江富美之血液型別相符，此亦有該局
    九十年六月六日（九十）刑醫字七五五八九號鑑驗書乙紙附卷為證，顯然被害人
    係遭被告所駕駛之該半聯結車輾壓致死無誤；是依上開車輛之沾染被害人血跡位
    置加以推斷本件兩車擦撞時之確實位置，訊據被告及其選任辯護人雖辯以：被害
    人當時應係與被告之車輛不同向行駛云云，惟此節為告訴人即被害人江富美之兄
    乙○○所否認，指稱：當日伊妹係要回家準備第二天愛心募款之事，所以她才會
    往中央路方向行駛，應該係與被告車輛同向行駛而被撞擊等語（參見原審十一年
    四月二十四日訊問筆錄），按依卷附之道路交通事故調查報告表之事故現場圖及
    現場照片所示，肇事地點係臺北縣土城市○○路由板橋往三峽方向之交岔路口，
    於車禍當時天候晴朗、視線良好，而被告所駕駛之車輛又係營業用之半聯結車，
    衡情倘被害人之機車機車係與被告車輛對向行駛而來，則前開無阻擋被告視線之
    情形下，被告應可得見被害人所騎乘之機車，而避免事故之發生才是，訊據被告
    亦自承：若被害人逆向行駛，伊應該會看得到等語，顯然排除被害人係自對向行
    駛而來之可能，足見被害人江富美當天係自臺北縣土城市○○路由板橋往三峽方
    向行駛，意即與被告同向行駛，至為灼然。再者，該處中央路原為三線道路，於
    車輛進入該交岔路口時，縮減為二線道路，依被告所述之行駛方向係由板橋往三
    峽方向行進，則其車輛自當屬向右側行駛之轉彎車輛無誤，復依警繪之事故現場
    圖所示，現場除被害人躺臥於地外，並有被害人所攜帶之油桶及安全帽散落在地
    ，依上開相關位置顯示，二車撞擊點在進入中央路一段二十二號分岔路口前（即
    三線道路縮減為二線道路），油桶掉落位置距該撞擊點約六．二公尺，被害人躺
    臥位置距該撞擊點約十．四公尺，安全帽掉落位置距該撞擊點約十三．一公尺，
    可見二車於被告車輛駛入中央路交岔路右側道路前即已發生撞擊，始會造成被害
    人身體及其攜帶之物品沿被告車輛行駛之路徑散佈於路面；又被害人江富美身體
    於遭被告車輛輾壓後，其身體所受之外表鈍性傷分怖於：１、左後大腿有五個方
    塊形（寬七公分，間隔一公分）印痕（？輪胎）與土色褲裙上黑色印痕相符，併
    大腿前側二０乘一０公分裂傷；２、左後側頭部壓痕，併臉部十六乘二０公分壓
    地變扁，破碎性骨折（七乘七公分裂痕呈冠狀縫裂），併臉部壓性裂傷于下巴（
    一０乘三公分）及左眼瞼，腦髓脫出；３、擦傷：右大腿，膝蓋，兩側小腿前側
    ；４、刮地兩側上臂內側，前頸（三乘二公分）及左後頸；５、兩側左手指挫傷
    ，經法醫解剖鑑定結果，認被害人係疑由左後方被拖車輪胎輾過（白色安全帽左
    後有壓痕及褲裙左後有輪胎痕，而造成顱骨骨折併第一頸椎脫臼），而神經出血
    性休克死亡，由輪胎印痕及機車卡在拖車底盤照片來看，死者係被拖車輾過所致
    等情，此有法務部法醫研究所（九０）法醫所醫鑑字第０六五四號鑑定書乙份在
    卷可憑，是依上開所述，被告與被害人之機車係同向行駛，及被害人所受傷勢明
    顯為左側輾壓，右側僅係受有擦傷之情節，再參以公訴人於庭訊時所陳：本件於
    相驗時，發現被告車輛之右側車輪沾黏被害人之血跡、皮膚組織較多，據以判斷
    係應係被告車輛之右輪輾壓到被害人等情節，綜合加以推斷，二車係以同向、被
    告車輛之右側與被害人機車之左側發生擦撞最為可能，至被告所辯：伊車左車輪
    內側部位亦沾有血跡，依公訴人所述之輾壓方式，應不致於造成此結果，因此可
    認係車輛左輪輾壓被害人身體云云，惟被告車輛於肇事後並未立即停車，猶繼續
    行駛距撞擊點後逾八十公尺處，始行停車，則該車於輾壓被害人身體後猶持續行
    進，是該左輪上之血跡或係被害人遭被告車輛右車輪輾壓後，於車輛行進中所噴
    濺、沾染至左輪所造成，則被告前開所辯，尚乏依據。
(四)承上，被告復辯以：依被害人之機車倒地朝向於路邊，苟被害人與伊同向行駛，
    則其機車應遭伊車撞擊後，應向右傾倒，不應該倒置於伊車頭下方而遭輾壓云云
    。惟依前開法醫研究所之解剖鑑定可知，被害人係由左後方遭拖車輾斃，由此亦
    可推知被害人當時之機車行駛位置，應係被告駕駛之半聯結車右前方，即被告自
    機車左後側撞擊，造成被害人跌落地面，身體遭其車輛右側車輪輾壓，機車則向
    右傾倒，車頭朝向路邊，並經推擠卡在半聯結車車頭下方，訊以被告於偵查中亦
    供承：那時伊車窗關住吹冷氣，沒有注意壓到人等語，因之本件事故發生之經過
    應為被害人江富美騎乘機車於被告甲○○車輛之前方行駛，因被告疏未注意車前
    狀況及保持隨時可以煞停之距離，而自後撞擊被害人機車左後方，導致被害人倒
    地後遭該半聯結車右輪輾過其身體左側，機車則卡入半聯結車車頭下方，遭拖行
    逾五十多公尺之遠，至為灼然，是公訴人所認被告係未注意兩車併行之間隔而肇
    事，亦有誤會。
(五)按汽車在同一車道行駛時，後車與前車之間應保持隨時可以煞停之距離；及應注
    意車前狀況，並隨時採取必要之安全措施，道路交通安全規則第九十四條第一項
    、第三項定有明文。被告為駕駛半聯結車輛之職業駕駛人，其駕車時自應注意上
    述規定，且依前揭道路交通事故調查報告表所載，本件車禍肇事時之天候晴朗、
    日間自然光線、路面無缺陷、無障礙、視距良好，且於肇事當時，被告亦無不能
    注意之情事，竟疏於注意前開規定，而於行進間不慎撞及行駛在前之被害人江富
    美之機車左後方，被告顯有過失甚明。至本件經檢察官先後送請臺灣省臺北縣區
    車輛行車事故鑑定委員會及臺灣省車輛行車事故覆議鑑定委員會鑑定，此有各會
    九十年八月一日北鑑字第九０一八八八號及九十年十二月四日府議字第八八０九
    三八號鑑定意見各乙份附卷為證，其中臺北縣區車輛行車事故鑑定委員會認本件
    肇事原因為「一、甲○○駕駛營業半聯結車右轉未讓直行車先行為肇事原因。二
    、江富美駕駛輕型機車無肇事因素。」，雖與本院前開認定之肇事原因有所出入
    ，惟其鑑定之肇事分析同時載明「一、駕駛行為：田員午後駕車沿路往三峽直行
    ，當行經肇事地右轉中華路時，疏未注意右側直行之江車，右前車頭保險桿撞擊
    江車左側，致江員倒地，隨後並將江車撞往中華路內車道上。．．．，三、路權
    歸屬：二車同向，轉彎車應讓直行車先行」等語，亦認被告車輛與被害人之機車
    係同向行駛，及其車輛自後追撞被害人機車無誤，而被告之行駛路線係轉入交岔
    路之右側道路，並非屬轉彎車輛，則該鑑定委員會所認定之被告肇事責任為「轉
    彎車應讓直行車先行」，應係誤認，尚不足採；另臺灣省車輛行車事故覆議鑑定
    委員會依附卷現場照片所示，認定本件因機車駕駛人江富美業已死亡，僅有半聯
    結車駕駛人之被告一方供詞，且缺乏其他積極佐證資料可資研判，肇事情形不明
    ，該會未便遽予覆議，並認依卷附之現場照片所示：（一）肇事路段之路型；（
    二）輕機車車頭方向與倒地位置；（三）半聯結車車頭撞及部位等跡證，研析：
    「一、田車係順路行駛並非右轉彎。二、兩車行向應係對向行駛。三、江車應係
    右向倒地後遭田車前保險桿推撞。」等語，惟該覆議結論並未審酌被害人身體所
    受傷勢均集中於身體左側，及被告車輛車輛沾染被害人血跡之多寡，遽以斷定本
    件二車行駛方向對向，核亦與前開卷證資料不符，則該鑑定結果自難採為本件車
    禍認定之依據。是綜上所認，被告之過失行為與被害人死亡間，顯然具有相當因
    果關係至明。從而本件事證明確，被告犯行洵堪認定。
二、本件被告甲○○係陸海交通公司之司機，以駕駛營業半聯結車為業，為其所自承
    ，則其係從事駕駛業務之人甚明，核其所為，係犯刑法第二百七十六條第二項之
    業務過失致人於死罪。惟按於犯罪未被發覺前，向該管公務員告知其犯罪，而不
    逃避接受裁判者，即與刑法第六十二條規定自首之條件相符。至於自首後對其犯
    罪事實有所主張或辯解，係被告辯護權之行使，不能據此一端即謂被告無接受裁
    判之意（參照最高法院八十四年度台上字第八二九號判決），且行為是否構成犯
    罪之要件，應由法院加以認定，非憑行為人主觀認定或承認與否而確定。本件被
    告於警方尚未知悉犯罪嫌疑人之身分時，當場向前往現場處理之警員承認肇事事
    實，而不逃避接受裁判，自合於自首之要件，至於其是否承認過失及有無其他辯
    解，均無礙於自首之成立。
三、原審據予論科，固非無見，惟查被告合於自首之要件，已如前述，原判決以被告
    迭於警訊、偵審中均否認對於本件車禍之發生係有過失，即並未表示接受裁判之
    意思，縱然於警員到場處理時，被告曾向有偵查犯罪職務之公務員陳述該車禍發
    生之經過，惟其既無受裁判之表示，認被告與自首之條件不符，尚有未洽。公訴
    人循告訴人之請求提起上訴，認原審量刑過輕，指摘原判決不當，非有理由。被
    告上訴意旨否認犯罪，亦無理由，但原判決既有上開可議之處，自應由本院予以
    撤銷改判。爰審酌被告之過失程度、所生之危害、及被告犯罪後已與被害人家屬
    達成和解（見台灣板橋地方法院板橋簡易庭九十一年度板調字第一九○號調解筆
    錄）等一切情狀，量處有期徒刑八月。又被告未曾受有期徒刑以上刑之宣告，有
    本院被告全國前案紀錄表在卷足憑，其因過失而肇禍，經此刑之宣告後，應知警
    惕而無再犯之虞，本院因認暫不執行其刑為當，併予宣告緩刑參年，以勵自新。
據上論斷，應依刑事訴訟法第三百六十九條第一項前段、第三百六十四條、第二百九
十九條第一項前段、刑法第二百七十六條第二項、第六十二條、第七十四條第一款，
、罰金罰鍰提高標準條例第一條前段，判決如主文。
本案經檢察官劉靜婉到庭執行職務。
中      華      民      國      九十二      年      五    月    十四    日
                              臺灣高等法院交通法庭
                                  審判長法  官  葉  騰  瑞
                                        法  官  江  國  華
                                        法  官  莊  明  彰
右正本證明與原本無異。
如不服本判決，應於收受送達後十日內向本院提出上訴書狀，其未敘述上訴之理由者
並得於提起上訴後十日內向本院補提理由書（均須按他造當事人之人數附繕本）。
                                        書記官  廖  逸  柔
中      華      民      國      九十二      年      五    月    十五    日
附錄：本判決論罪科刑法條全文
中華民國刑法第二百七十六條
 (過失致死罪)
因過失致人於死者，處二年以下有期徒刑、拘役或二千元以下罰金。
從事業務之人，因業務上之過失犯前項之罪者，處五年以下有期徒刑或拘
役，得併科三千元以下罰金。


司法院資訊處製作；財團法人民間司法改革基金會備份。
